【裁判字號】    96,訴,1485
【裁判日期】    970107
【裁判案由】    商業會計法等
【裁判全文】
臺灣板橋地方法院刑事判決              96年度訴字第1485號
公  訴  人  臺灣板橋地方法院檢察署檢察官
被      告  甲○○
上列被告因違反商業會計法等案件，經檢察官提起公訴（95年度
偵字第4763號），本院於準備程序進行中，被告就被訴之事實為
有罪之陳述，經告知被告簡式審判程序之旨，並聽取當事人之意
見後，嗣經本院合議庭裁定進行簡式審判程序，判決如下：
    主  文
甲○○共同連續商業負責人，以明知為不實之事項，而填製會計
憑證，處有期徒刑陸月，如易科罰金，以佰元折算壹日，減為
有期徒刑月，如易科罰金，以佰元折算壹日。
    事  實
一、甲○○於民國（下同）91年間因缺錢花用，竟與真實年籍姓
    名不詳之成年男子共同基於填製不實會計憑證、幫助他人逃
    漏營業稅捐之概括犯意聯絡，先由甲○○備妥相關證件並於
    申請書上簽名向主管機關申請公司及營利事業設立登記，自
    91年10月間至92年6 月間，擔任址設於臺北縣林口鄉○○○
    路○ 段66號「全佳利企業有限公司」（下稱全佳利公司）之
    董事即負責人，經主管機關核准設立登記，甲○○即為商業
    會計法第4 條所規定之商業負責人，亦為從事業務之人；嗣
    甲○○向臺北縣稅捐稽徵處申請並取得統一發票使用後，明
    知全佳利公司於91年11月間至92年6 月間並未與如附表一所
    示之「睢振工程有限公司」（下稱睢振公司）、「材豐興業
    有限公司」（下稱材豐公司）、「富陞興業有限公司」（下
    稱富陞公司）、「百世全實業有限公司」（下稱百世全公司
    ）及「聯邦水電裝潢工程實業有限公司」（下稱聯邦水電公
    司）等5 家公司有任何交易之事實，竟仍於該段期間內，將
    全佳利公司之統一發票交予上開真實姓名年籍不詳之成年男
    子，由該成年男子連續將全佳利公司銷售貨物（或服務）予
    如附表一所示之睢公司等5 家公司之不實交易項目、金額等
    事項，填載於性質上屬會計憑證之立至公司統一發票內，而
    開立虛偽不實之統一發票，金額合計為新臺幣（下同）67,2
    27,675元（上開5 家公司各銷售金額詳如附表一所示），上
    開真實姓名年籍不詳之成年男子並將上開不實之統一發票分
    別交付予如附表一所示之睢振公司等5 家公司，由各該公司
    持以作為進項憑證扣減該公司或商號之銷項稅額，因而逃漏
    各該公司之營業稅額合計3,361,363 元（各公司逃漏之稅額
    亦詳如附表一所示），甲○○與上開真實姓名年籍不詳之成
    年男子2 人共同以此方式幫助上開公司逃漏稅捐，合計逃漏
    之稅額達3,361,363 元，而上開真實姓名年籍不詳之成年男
    子則給予甲○○800 元至1,000 元不等之報酬；又甲○○及
    真實姓名年籍不詳之成年男子為避免上開行徑遭稅捐機關察
    覺，乃於同一時期，陸續自同屬虛設行號之「十櫂有限公司
    」（下稱十櫂公司）、「莉時有限公司」（下稱莉時公司）
    及「金寶旺企業有限公司」（下稱金寶旺公司）等3 家公司
    取得虛偽不實之統一發票，金額合計為69,163,667元（其中
    十櫂公司取得虛偽不實之發票8 張，合計金額為16,658,528
    元；莉時公司取得虛偽不實之發票37張，合計金額為22,801
    ,417 元 ；金寶旺公司取得虛偽不實之發票20張，金額為29
    ,703,722 元 ，以上均詳如附表二所示），作為全佳利公司
    之進項憑證，渠等並共同基於明知為不實之事項而登載於業
    務上所作成文書之犯意聯絡，於全佳利公司申報當期營業稅
    時，委由不知情而為全佳利公司辦理報稅事務之會計人員，
    在甲○○業務上所製作之全佳利公司當期營業稅額申報書內
    ，登載前述全佳利公司銷、進貨（或服務）金額等不實之事
    項，並由該會計人員持以向稅捐稽徵機關申報全佳利公司之
    當期營業稅而行使之，足以生損害於稅捐稽徵機關對於稅額
    查核之正確性。
二、案經法務部調查局南部地區機動工作組移送臺灣高雄地方法
    院檢察署呈請臺灣高等法院檢察署檢察長核轉臺灣板橋地方
    法院檢察署檢察官偵查起訴。
    理  由
一、按除被告所犯為死刑、無期徒刑、最輕本刑為三年以上有期
    徒刑之罪或高等法院管轄第一審案件者外，於第一次審判期
    日前之準備程序進行中，被告先就被訴事實為有罪之陳述時
    ，審判長得告知被告簡式審判程序之旨，並聽取當事人、代
    理人、辯護人及輔佐人之意見後，裁定進行簡式審判程序，
    刑事訴訟法第273 條之1 第1 項定有明文。經核本件被告甲
    ○○所犯係死刑、無期徒刑、最輕本刑為三年以上有期徒刑
    以外之罪，其於準備程序中就被訴事實為有罪之陳述，經法
    官告知簡式審判程序之旨，並聽取公訴人及被告之意見後，
    本院合議庭認宜進行簡式審判程序，爰依上揭規定合議裁定
    由受命法官獨任進行簡式審判程序，合先敘明。
二、上開事實，業據被告甲○○於本院準備程序及審理中坦白承
    認，並有高雄市國稅局稽核調查報告書（全佳利公司涉嫌虛
    設行號案情報告）、營業稅稅籍資料查詢作業5 紙、營業人
    進銷交易對象彙加明細查詢5 紙、營業稅年度資料查詢進項
    來源明細1 紙、營業稅年度資料查詢銷項去路明細2 紙及全
    佳利公司案卷資料影本1 宗附卷可稽，足認被告上開自白，
    核與事實相符，堪予採信。本件事證明確，被告犯行堪以認
    定。
三、按被告行為後，94年2 月2 日修正公布之刑法部分修正條文
    ，業於95年7 月1 日施行。修正後刑法第2 條第1 項規定：
    「行為後法律有變更者，適用行為時之法律。但行為後之法
    律有利於行為人者，適用最有利於行為人之法律」，上揭條
    文係規範行為後法律變更所生新舊法律比較適用之準據法，
    於刑法修正施行後，應適用上揭條文之規定，為「從舊從輕
    」之比較。又法律變更之比較適用，比較時應就罪刑有關之
    共犯、未遂犯、想像競合犯、牽連犯、連續犯、結合犯，以
    及累犯加重、自首減輕暨其他法定加減（如身分加減）與加
    減例等一切情形，綜其全部罪刑之結果而為比較；且就比較
    之結果，須為整體之適用，不能割裂分別適用各該有利於行
    為人之法律，此即法律變更之比較適用所應遵守之「罪刑綜
    合比較原則」及「擇用整體性原則」（最高法院24年上字第
    4634號判例、27年上字第2615號判例、95年第8 次刑事庭會
    議決議意旨參照）。茲就與本案相關之法律修正前、後條文
    之比較，分述如下：
  (一)商業會計法第71條部分：按被告行為後，商業會計法第71條
    業於95年5 月24日修正公布，並於同年5 月26日生效；修正
    前商業會計法第71條所規定之法定刑原為「5 年以下有期徒
    刑、拘役或科或併科新臺幣15萬元以下罰金」，修正後同法
    第71條之法定刑則為「5 年以下有期徒刑、拘役或科或併科
    新臺幣60萬元以下罰金」；比較新舊法之結果，修正後之規
    定，並未較有利於被告。
  (二)共同正犯部分：修正前刑法第28條、第31條第1 項原規定：
    「二人以上共同實施犯罪之行為者，皆為正犯」、「因身分
    或其他特定關係成立之罪，其共同實施或教唆幫助者，雖無
    特定關係，仍以共犯論」；修正後之刑法第28條、第31條第
    1 項則規定：「二人以上共同實行犯罪之行為者，皆為正犯
    」、「因身分或其他特定關係成立之罪，其共同實行、教唆
    或幫助者，雖無特定關係，仍以正犯或共犯論。但得減輕其
    刑」；即修正後之規定，係將共同正犯之概念，自原共同「
    實施」犯罪，限縮為共同「實行」犯罪，將完全未參與犯罪
    行為實行之「陰謀共同正犯」及「預備共同正犯」，均排除
    於共同正犯之範圍內，並對於不具特定身分關係而仍以共同
    正犯論之行為人，得減輕其刑；本件被告所犯修正前商業會
    計法第71條第1 款之商業負責人填製不實會計憑證罪、稅捐
    稽徵法第43條第1 項之幫助他人逃漏稅捐罪、刑法第216 條
    、第215 條之行使業務登載不實之文書罪，其與真實姓名年
    籍不詳之成年男子間有犯意之聯絡及行為之分擔（均詳後述
    ），渠2 人並均共同實行犯罪之行為，無論依修正前、後之
    刑法第28條規定，均屬共同正犯，且被告本身即屬具有修正
    前商業會計法第71條第1 款、刑法第215 條所規定之特定身
    分關係之共同正犯，無論依修正前、後之刑法第31條第1 項
    規定，均無從減輕其刑；比較新舊法之結果，修正後之規定
    ，並未較有利於被告。
  (三)連續犯部分：修正前刑法第56條原規定：「連續數行為而犯
    同一罪名者，以一罪論。但得加重其刑至二分之一」，修正
    後之刑法已刪除上開連續犯之條文規定；本件被告先後多次
    商業負責人填製不實會計憑證、幫助他人逃漏稅捐等犯行，
    均係基於概括犯意反覆為之（詳下述），依修正前刑法第56
    條連續犯之規定，僅各以一罪論，並得加重其刑，而修正後
    之刑法既已刪除上開連續犯之規定，則被告上開犯行，即應
    就各次之行為分別論罪科刑，再依數罪併罰之規定分論併罰
    ；比較新舊法之結果，修正後之規定，並未較有利於被告。
  (四)罰金刑最低數額部分：修正前刑法第33條第5 款原規定：「
    罰金：（銀元）1 元以上」，依現行法規所定貨幣單位折算
    新臺幣條例第2 條規定折算為新臺幣後，上開罰金刑之最低
    數額即為新臺幣3 元；而修正後刑法第33條第5 款則規定：
    「罰金：新臺幣1,000 元以上，以百元計算之」，即修正後
    之罰金刑最低數額，已提高為新臺幣1,000 元；比較新舊法
    之結果，修正後之規定，並未較有利於被告。
  (五)牽連犯部分：修正前刑法第55條後段原規定：「犯一罪而其
    方法或結果之行為犯他罪名，從一重處段」，修正後之刑法
    已刪除上開牽連犯之條文規定；本件被告所犯商業負責人填
    製不實會計憑證罪、幫助他人逃漏稅捐罪、行使業務登載不
    實之文書罪等3 罪間，有方法、目的之牽連關係（詳下述）
    ，依修正前刑法第55條牽連犯之規定，僅從一較重之商業負
    責人填製不實會計憑證罪處斷，而修正後之刑法既已刪除上
    開牽連犯之規定，則被告上開犯行，即應分別論罪科刑，再
    依數罪併罰之規定分論併罰；比較新舊法之結果，修正後之
    規定，並未較有利於被告。
  (六)易科罰金之折算標準部分：修正前刑法第41條第1 項前段原
    規定：「犯最重本刑為5 年以下有期徒刑以下之刑之罪，而
    受6 個月以下有期徒刑或拘役之宣告，因身體、教育、職業
    、家庭之關係或其他正當事由，執行顯有困難者，得以1 元
    以上3 元以下折算1 日，易科罰金」，而依當時有效之罰金
    罰鍰提高標準條例第2 條（已於95年7 月1 日刪除生效）前
    段規定，就上開數額提高為100 倍折算1 日，亦即修正前刑
    法第41條第1 項前段所規定之易科罰金折算標準，係以銀元
    100 元至300 元折算1 日，依現行法規所定貨幣單位折算新
    臺幣條例第2 條規定折算為新臺幣後，係以新臺幣300 元至
    900 元折算1 日；另修正後之刑法第41條第1 項前段則規定
    ：「犯最重本刑為5 年以下有期徒刑以下之刑之罪，而受6
    個月以下有期徒刑或拘役之宣告者，得以新臺幣1,000 元、
    2,000 或3,000 元折算1 日，易科罰金」，亦即修正後刑法
    第41條第1 項前段所規定之易科罰金折算標準，係以新臺幣
    1,000 元、2,000 元或3,000 元折算1 日；比較新舊法之結
    果，修正後之規定，並未較有利於被告。
  (七)綜上所述，修正前、後法律規定比較之結果，修正後之法律
    規定並未較有利於被告，揆諸上揭之說明，本件自應適用被
    告行為時即修正前之商業會計法第71條及刑法之規定。
四、按被告為全佳利公司之董事，屬公司法第8 條第1 項後段所
    規定之公司負責人，亦為修正前商業會計法第4 條所規定之
    商業負責人；次按統一發票乃證明事項之經過而為造具記帳
    憑證所根據之憑證，屬修正前商業會計法第15條第1 款所規
    定之原始憑證，而為同法所規定會計憑證之一種，商業負責
    人如明知為不實之事項，而開立不實之統一發票，係犯同法
    第71條第1 款之以明知為不實之事項而填製會計憑證罪，該
    罪為刑法第215條業務上登載不實文書罪之特別規定，依特
    別法優於普通法之原則，自應優先適用，不再論以刑法第21
    5 條業務上登載不實文書罪之餘地。是核被告開立虛偽不實
    之全佳利公司統一發票之行為，係犯修正前商業會計法第71
    條第1 款之商業負責人填製不實會計憑證罪；被告將虛偽不
    實之統一發票分別交付予如附表一所示睢振公司等5 家公司
    ，供該等公司作為進項憑證扣減銷項稅額，而逃漏各該公司
    營業稅額之行為，係犯稅捐稽徵法第43條第1 項、第41條之
    幫助他人逃漏稅捐罪；又被告於其業務上所製作之全佳利公
    司當期營業稅額申報書內，登載不實之進、銷貨（或服務）
    金額等事項，並持以向稅捐稽徵機關申報全佳利公司當期營
    業稅而行使之行為，係犯刑法第216 條、第215 條之行使業
    務上登載不實之文書罪，被告業務上登載不實文書之低度行
    為，應為其行使業務上登載不實文書之高度行為所吸收，不
    另論罪。又被告行使業務上登載不實文書之犯行，係利用不
    知情之會計人員為之，為間接正犯。又被告所犯上開3 罪，
    與真實姓名年籍不詳之成年男子間有犯意之聯絡及行為之分
    擔，應依修正前刑法第28條規定，論以共同正犯。再被告多
    次商業負責人填製不實會計憑證、幫助他人逃漏稅捐之犯行
    ，均係時間緊接，手法相同，所犯係構成要件相同之罪，顯
    係基於概括之犯意反覆為之，均為連續犯，應依修正前刑法
    第56條規定各以一罪論，並均加重其刑。又被告所犯上開3
    罪間，有方法、目的之牽連關係，應依修正前刑法第55條規
    定，從一較重之商業負責人填製不實會計憑證罪處斷。爰審
    酌被告之犯罪動機僅係為圖謀小利，其行為造成他人逃漏高
    額稅捐，影響國家財政收入及賦稅制度之公平性，更紊亂稅
    捐稽徵體制，惟其於本件犯罪之參與程度，較諸真正主謀之
    真實姓名年籍不詳之成年男子而言，尚屬較次要之地位，及
    其犯後均坦承犯行，態度尚稱良好等一切情狀，量處如主文
    所示之刑，並依修正前刑法第41條第1 項前段、修正前罰金
    罰鍰提高標準條例第2 條規定，諭知易科罰金之折算標準。
    再被告犯罪後，中華民國九十六年罪犯減刑條例業經總統於
    96年7 月4 日公布，並自同年月16日起生效施行，核本件被
    告之犯罪時間，係在96年4 月24日以前，合於該條例所列之
    減刑要件，爰依該條例第2 條第1 項第3 款規定減其宣告刑
    二分之一，併諭知易科罰金之折算標準。又被告雖係通緝到
    案，惟被告通緝之時間係96年9 月26日（有本院通緝書在卷
    ），與該條例第5 條所定施行前（即96年7 月16日前）緝之
    文義不合，故仍得依該條例予以減刑，附此說明。
據上論斷，應依刑事訴訟法第273 條之1 第1 項、第299 條第1
項前段，修正前商業會計法第71條第1 款，稅捐稽徵法第43條第
1 項、第41條，刑法第2 條第1 項前段、第11條前段、第215 條
、第216 條，修正前刑法第28條、第56條、第55條、第41條第1
項前段，罰金罰鍰提高標準條例第1 條前段，修正前罰金罰鍰提
高標準條例第2 條，中華民國九十六年罪犯減刑條例第2 條第1
項第3款、第7條、第9條，判決如主文。
本案經檢察官吳文正到庭執行職務
中    華    民    國    97    年    1     月    7     日
                     刑事第五庭  法  官  潘  長  生
以上正本證明與原本無異。
如不服本判決應於送達後10日內敘明上訴理由向本院提出上訴狀
。
                                 書記官  彭  麗  紅
中    華    民    國    97    年    1     月    7     日
附錄本案論罪科刑法條全文：
修正前商業會計法第71條第1 款，稅捐稽徵法第41條、第43條第
1項 、刑法第215條、第216條
修正前商業會計法第71條
商業負責人、主辦及經辦會計人員或依法受託代他人處理會計事
務之人員有左列情事之一者，處五年以下有期徒刑、拘役或科或
併科新臺幣十五萬元以下罰金：
一、以明知為不實之事項，而填製會計憑證或記入帳冊。
二、故意使應保存之會計憑證、會計帳簿報表滅失毀損。
三、偽造或變造會計憑證、會計帳簿報表內容或毀損其頁數。
四、故意遺漏會計事項不為記錄，致使財務報表發生不實之結果
    。
五、其他利用不正當方法，致使會計事項或財務報表發生不實之
    結果。
稅捐稽徵法第41條
納稅義務人以詐術或其他不正當方法逃漏稅捐者，處5 年以下有
期徒刑、拘役或科或併科新臺幣6 萬元以下罰金。
稅捐稽徵法第43條
教唆或幫助犯第41條或第42條之罪者，處3年以下有期徒刑、拘
役或科新臺幣6萬元以下罰金。
刑法第215條
從事業務之人，明知為不實之事項，而登載於其業務上作成之文
書，足以生損害於公眾或他人者，處3年以下有期徒刑、拘役或5
百元以下罰金。
刑法第216條
行使第210條至第215條之文書者，依偽造、變造文書或登載不實
事項或使登載不實事項之規定處斷。


司法院資訊處製作；財團法人民間司法改革基金會備份。
